# Tablas

Por defecto, la forma en que R Markdown muestra tablas es bastante feo porque muestra lo que verías si corrieras el código en la consola.

```{r, message=FALSE}
library(dplyr)
paises <- readr::read_csv("datos/paises.csv")
paises_seleccion <- paises %>% 
  filter(pais %in% c("Argentina", "Uruguay", "Chile")) %>% 
  filter(anio %in% c(2007, 2002)) %>%
  select(-continente)
paises_seleccion
```

## Tablas simples con `kable`

Existen varios paquetes para mostrar tablas lindas pero una forma simple y sin vueltas es usando la función `kable` del paquete {knitr}.
Sólo usando esta función ya devuelve una tabla más que razonable:

```{r}
library(knitr)
kable(paises_seleccion)
```

La mayoría de las veces, el nombre de las columnas que queremos mostrar no va a ser igual que el nombre de las columnas en R.
En la tabla `paises`, los nombres están en minúscula, sin espacios y sin "caracteres especiales" como "ñ" o "í".
Esto es útil para comunicarse con R, pero no está bueno para comunicados a seres humanos.
El argumento `col.names` permite especificar el nombre de las columnas para mostrar:

```{r}
kable(paises_seleccion, 
      col.names = c("País", "Año", "Esperanza de vida", "Población", "PBI per cápita"))
```

En Español, en general usamos la coma para separar los decimales y el punto como separador de miles.
Para eso, hay que modificar el argumento `format.args` de esta manera:

```{r}
kable(paises_seleccion, 
      col.names = c("País", "Año", "Esperanza de vida", "Población", "PBI per cápita"),
      format.args = list(decimal.mark = ",", big.mark = "."))
```

Uff... pero ponerle el punto de miles a los años queda raro.
La solución es convertir la columna `anio` en caracter.
De esta manera, no se ve afectada por el formato numérico.

```{r}
paises_seleccion %>% 
  mutate(anio = as.character(anio)) %>% 
  kable(col.names = c("País", "Año", "Esperanza de vida", "Población", "PBI per cápita"),
        format.args = list(decimal.mark = ",", big.mark = "."))
```

hacer `kable`, que es una función diseñada para ser simple y hacer pocas cosas.
Para hacer cosas un poco mas complicadas está el paquete {kableExtra}.

## Supertablas con {kableExtra}

El paquete {kableExtra}, como su nombre lo indica, nació para extender el poder de la función `kable`.

```{r}
library(kableExtra)  # instalar con install.packages("kableExtra")
```

```{r}
paises_tabla <- paises_seleccion %>% 
  mutate(anio = as.character(anio)) %>% 
  kable(col.names = c("País", "Año", "Esperanza de vida", "Población", "PBI per cápita"),
        format.args = list(decimal.mark = ",", big.mark = "."))
```

La primera columna de la tabla de arriba es un tanto redundante.
Sería mejor agrupar las filas según el país.
Esto se consigue con la función `collapse_rows`:

```{r}
paises_tabla %>% 
  collapse_rows(columns = 1, valign = "top")  %>% 
  kable_styling() 
```

El primer argumento es el número de la columna que queremos agrupar.
En este caso, la columna `pais` es la primera.
El segundo argumento es la alineación vertical.
Por defecto, `collapse_rows` pone las etiquetas en el centro, pero la convención más general es ponerlas arriba.

¿Qué es esa `kable_styling()`?
{kableExtra} permite cambiar el estilo de las tablas muy fácilmente.
`kable_styling` es el estilo por defecto, que es igual al que produce `kable`, pero tiene muchos otros.
Si viste tablas hechas en LaTeX, quizás este estilo te resulte familiar:

```{r}
paises_tabla %>% 
  collapse_rows(columns = 1, valign = "top")  %>% 
  kable_classic_2()
```

La función `column_spec` permite cambiar los parámetros gráficos de una o más columnas.
En este caso cambiamos la primera columna (`column = 1`) para que las palabras aparezcan italizadas (`italic = TRUE`):

```{r}
paises_tabla %>% 
  column_spec(column = 1, italic = TRUE) %>%
  collapse_rows(columns = 1, valign = "top")  %>%
  kable_styling() 
```

Lo notable de `column_spec` es que en sus argumentos se pueden poner vectores de manera de generar formato condicional.
Para resaltar con negrita únicamente el país "Argentina":

```{r}
paises_tabla %>% 
  column_spec(column = 1, bold = (paises_seleccion$pais == "Argentina")) %>%
  collapse_rows(columns = 1, valign = "top")  %>%
  kable_styling() 
```

Conviene detenerse para mirar un poco con detalle el código.
La llamada a `column_spec` está cambiando el formato de la columna 1.
En particular, va a determinar si el texto es en negrita (bold) o no.
Y la forma para determinarlo es el vector `paises$pais == "Argentina"`.
¿Qué es ese vector?

```{r}
paises_seleccion$pais == "Argentina"
```

Por lo tanto, `column_spec(column = 1, bold = (paises$pais == "Argentina"))` va a hacer que las dos primera filas de la columna uno estén en negrita, y las demás no.
Luego, `collapse_rows` colapsa las filas según el país y entonces esas dos primeras filas se transforman en una.

Esto da un montón de flexibilidad en el estilo del texto.
Por ejemplo, se puede hacer que el color del texto cambie según el valor usando `column_spec` y `spec_color`.

```{r}
paises_tabla %>% 
  column_spec(3, color = spec_color(paises_seleccion$esperanza_de_vida)) %>% 
  collapse_rows(columns = 1, valign = "top")  %>%
  kable_styling() 
```

La función nueva, `spec_color` genera colores a partir de un vector.
Podés ver cómo funciona en esta linea:

```{r}
spec_color(paises_seleccion$esperanza_de_vida)
```

Esos números son representaciones en hexadecimal de los colores que ves en la tabla.
Podés pasarle cualquier serie de colores, no sólo la creada con `spec_color`.

Así como se puede cambiar el estilo de las columnas con `column_spec`, se puede cambiar el estilo de las filas con `row_spec`.
Por ejemplo, se puede resaltar cada 2 líneas con este código:

```{r}
paises_tabla %>% 
  row_spec(row = seq(2, nrow(paises_seleccion), by = 2), background = "azure") %>% 
  collapse_rows(columns = 1, valign = "top")  %>%
  kable_styling() 
```

`row_spec` está cambiando el fondo (background) al color "azure" (que es ese celestito) a las filas indicadas por `seq(2, nrow(paises_seleccion), by = 2)`.
¿Qué es eso?
`seq` genera una secuencia (de **seq**uence) de números empezando en 2, terminando en la cantidad de filas de `paises_seleccion` y saltando de a dos.
En resumen:

```{r}
seq(2, nrow(paises_seleccion), by = 2)
```

Como caso especial, se puede usar `row = 0` en `row_spec` para cambiar el formato del encabezado.

```{r}
paises_tabla %>% 
  row_spec(row = 0, underline = TRUE) %>% 
  collapse_rows(columns = 1, valign = "top")  %>%
  kable_styling() 
```

Esto es sólo una mínima parte de lo que se puede hacer con el paquete {kableExtra}.
Para ejemplos mucho más detallados, te recomendamos leer [la viñeta completa](https://cran.r-project.org/web/packages/kableExtra/vignettes/awesome_table_in_html.html)

